臺灣高等法院民事判決　　　　　　　　　　　　　　九十二年度保險上字第六九號
　　上　訴　人　國華人壽保險股份有限公司
　　法定代理人　翁一銘
　　訴訟代理人　姜志俊律師
　　被上訴人　　甲○○原名陳.
　　訴訟代理人　蔡樹基律師
當事人間請求給付保險金事件，上訴人對於中華民國九十二年八月十五日臺灣臺北地
方法院九十二年度保險字第一０九號第一審判決提起上訴，本院於九十三年十月十九
日言詞辯論終結，判決如下：
    主      文
上訴駁回。
第二審訴訟費用由上訴人負擔。
    事實及理由
一、被上訴人原名「陳峻岳」，嗣於民國（下同）九十一年一月九日更名為「甲○○
    」，有卷附
二、被上訴人起訴主張：伊父陳勝魁（以下稱陳勝魁）於八十三年十二月三十日向上
    訴人投保「至尊保本終身保險」（保單號碼Ａ0000000號），其中平安保
    險之「身故及殘廢保險金」為新台幣（下同）一千萬元，伊則為受益人。詎於九
    十一年一月二十一日凌晨一時許，陳勝魁駕車前往澄清湖散步後未歸，經報警協
    尋後，嗣於同年月二十三日七時四十分，發現陳勝魁陳屍於澄清湖上，經台灣高
    雄地方法院檢察署（以下稱高雄地檢署）檢察官相驗，認定陳勝魁為窒息、生前
    落水意外死亡，伊向上訴人申請保險給付，經上訴人以陳勝魁係自殺為由，拒絕
    給付一千萬元之身故意外險保險金。爰依保險契約及保險法第一百三十一條之規
    定，求為命上訴人給付一千萬元及加計自起訴狀繕本送達翌日（即九十二年五月
    二十四日）起之法定遲延利息之判決。原審為其全部勝訴判決，並於本院聲明：
    駁回上訴。
三、上訴人則以：本件被保險人陳勝魁係因罹患肝癌厭世而投水自殺死亡，不符系爭
    保險契約第二條第一項所指之意外死亡之情形，伊自不負給付保險金之責云云，
    資為抗辯。並於本院聲明：（一）原判決廢棄。（二）右開廢棄部分，被上訴人
    在第一審之訴及假執行之聲請均駁回。
四、查陳勝魁（即被保險人）自八十三年十二月三十日起向上訴人投保「至尊保本終
    身保險」（保單號碼Ａ0000000號），保險期間自保單生效日起至被保險
    人滿九十五歲之保單週年日止，其中平安保險之「身故及殘廢保險金」為一千萬
    元，被上訴人則為受益人，各期保險費皆按時給付。而陳勝魁於九十二年一月二
    十三日七時四十分許，經人發現陳屍於高雄澄清湖，並經檢察官相驗為生前落水
    窒息死亡等情，有人壽保險要保書、高雄縣政府警察局仁武分局鳥松分駐（派出
    ）所受理各類案件紀錄表、高雄地檢署相驗屍體證明書等件為證（見原審卷一七
    至二○頁），且為上訴人所不爭執，堪信為真。
五、本件應審究者為（一）本件保險事故是否業已發生？（二）又上訴人是否有依保
    險契約給付本件金額一千萬元之義務？茲分別論述如下：
（一）本件保險事故是否業已發生？
  １、依系爭保險契約條款第二條約定：「被保險人於本契約有效期間內，因遭受意
      外傷害事故，致其身體蒙受傷害而致殘廢或死亡時，依照本契約的約定，給付
      保險金。前項所稱意外傷害事故，指非由疾病引起之外來突發事故。」（見原
      審卷三一頁）以觀，本件保險事故，應以傷害事故發生之原因，係由於外來之
      原因（非因被保險人本身已存在可得預料或查知之原因）以致發生意外之死亡
      結果，保險人即有給付保險金之責。又所謂「外來突發之意外事故」，係指自
      身以外之事故，且事發突然無法防範者而言（最高法院八十五年度台上字第一
      四三○號判決意旨參照）。換言之，即本件保險契約之被保險人陳勝魁於系爭
      保險契約有效期間內，因遭受意外事故，致其身體蒙受傷害而死亡時，上訴人
      依約即有給付系爭保險金額之義務。
  ２、經查，陳勝魁於九十一年一月二十三日七時四十分經人發現浮屍於高雄澄清湖
      ，經檢察官相驗屍體認定其係生前落水，因窒息而意外死亡等情，業經高雄地
      檢署檢察官相驗無誤，並開立相驗屍體證明書在卷可稽（見原審卷二○頁），
      復經原審及本院依職權調閱高雄地檢署九十一年度相字第一四二號相驗卷查核
      屬實（見本院外放證物卷宗），且本院依上訴人聲請函詢該署有關認定陳勝魁
      為意外死亡之判斷成因乙節，經該署函轉台灣南投地方法院檢察署（下稱南投
      地檢署），請南投地檢署當時支援相驗之法醫函覆，據該相驗法醫函覆稱：「
      １死亡原因為「窒息」，其判斷依據為何？屍體相驗證明書第十一欄「死亡原
      因」甲、窒息；乙、生前落水。乙為甲之先行原因，故死者陳勝魁係因生前落
      水導致水吸引入呼吸道阻塞致窒息死亡。判斷依據由屍體外觀發現如下之症狀
      ：眼球鞏膜黃疸。口鼻有大量液泡溢出（判定為溺水窒息造成肺水腫引發）。
      腹部有腹水及表皮呈現屍綠現象。死者所穿著之衣物均已濕透。死者身體其他
      部位無明顯外傷痕跡。根據以上所見，口鼻有大量液泡溢出，為溺水死亡者之
      一種明顯表徵，故判斷死者為因生前落水，大量的水進入呼吸道，造成窒息死
      亡（註：羅秀雄著法醫學二○○一年八月二版第一六○頁）。２是否有使用儀
      器或解剖方式？當日相驗觀察屍體之外表症狀為明顯生前落水導致窒息，即俗
      稱「溺斃」，且身體並無外傷痕跡，死因明確，故未進一步進行解剖。３屍體
      相驗證明書第八欄勾選「意外死亡」，其依據及理由為何？根據屍體之外觀並
      未發現任何外力造成之外傷痕跡，且綜合死者家屬及發現人所供述之內容及現
      場客觀環境之勘查結果，並未發現有外力介入或自為之跡證，此亦為承辦檢察
      官所共同是認，因而認定死者係『意外死亡』。」等情，有卷附南投地檢署九
      十三年五月二十八日投檢（九三）榮醫字第○八七八六號函檢附報告書可憑（
      見本院卷一○一至一○三頁），足證，陳勝魁是非由疾病所引起之外來突發事
      故所致之窒息死亡甚明。準此可知，本件保險契約所承保保險事故業已發生。
（二）上訴人是否有依保險契約給付本件金額一千萬元之義務？
  １、按當事人主張有利於己之事實者，就其事實有舉證之責任；民事訴訟法第二百
      七十七條定有明文。人壽保險人於被保險人在契約規定年限內死亡，或屆契約
      規定年限而仍生存時，依照契約負給付保險金額之責；傷害保險人於被保險人
      遭受意外傷害及其所致殘廢或死亡時，負給付保險金額之責；保險法第一百零
      一條、第一百三十一條定有明文，準此以言，若保險人於保險事故發生時主張
      有拒絕給付之事由，即應就此有利於己之事實負舉證責任（最高法院九十一年
      台上字第一二七二號判決意旨參照）。
  ２、經查，兩造系爭保險契約約定被保險人（指陳勝魁）於本契約有效期間內，因
      遭受意外傷害事故，致其身體蒙受傷害而致殘廢或死亡時，則上訴人即有依照
      保險契約給付保險金之義務（系爭保險契約第二條條款第二條約定參照）。承
      前所述，陳勝魁既因跌落高雄澄清湖而窒息死亡，並於九十一年一月二十三日
      七時四十分許經人發現，且經檢察官相驗無訛，系爭保險契約所約定保險事故
      顯已發生，則上訴人（即保險人）自有依系爭保險契約給付保險金之義務。
  ３、上訴人抗辯：澄清湖畔四周各類護欄之高度皆有一定之安全保障，且護欄之後
      還有一定安全距離之草坪或緩衝斜坡，除非故意跨越護欄，否則應不致於不慎
      滑落湖面，且陳勝魁並無明顯外傷，顯見陳勝魁係故意投水自殺云云，雖據提
      出徵信報告審核書為證（見原審卷五一至五二頁），但為被上訴人所否認。經
      查，陳勝魁係生前落水窒息意外死亡乙節，已經檢察官相驗屬實，依上說明，
      被上訴人就陳勝魁為意外死亡已盡舉證責任，上訴人自應就陳勝魁為自殺乙事
      負舉證責任，惟上訴人並未能舉證陳勝魁係自何處、以何方式落水自殺死亡以
      實其說，且觀諸該徵信報告審核書檢附照片所示，該護欄雖約七十至八十公分
      高度，然陳勝魁身高約一百七十八公分（見外放相驗卷一四頁），該護欄高度
      應僅約及其膝蓋之高度，若在護欄旁觀看湖面確實有因探頭或其他意外而跌落
      湖水之可能，況參諸檢察官於發現陳勝魁屍體相驗時，被上訴人於當時即陳稱
      ：「（問：最近有無輕生念頭？）他患有肝癌醫生有給他服葯，他有按時吃葯
      ，對自己很有信心，不會有輕生念頭。（問：有無留遺書？）沒有，那天（指
      九十一年一月二十一日）他是出去散步，他和我阿姨晚上去散步，那天阿姨忙
      ，叫我父親（指陳勝魁）先去，阿姨隨後去就沒有看到他人，我們有報案協尋
      。」等語（見外放相驗卷一○頁反面），足見陳勝魁雖罹患肝癌，但其既有按
      時就診服葯，亦不能因其罹患肝癌即可認定其是故意跳水自殺死亡乙節，又陳
      勝魁或係因身著厚衣、或係自軟土處跌落澄清湖致身體無外傷，其可能之原因
      不一，尚難僅憑陳勝魁身無外傷，即驟認陳勝魁係自行跳水故意自殺死亡。是
      上訴人抗辯：澄清湖畔四周各類護欄之高度皆有一定之安全保障，且護欄之後
      還有一定安全距離之草坪或緩衝斜坡，除非故意跨越護欄，否則應不致於不慎
      滑落湖面，且陳勝魁並無明顯外傷，顯見陳勝魁係故意投水自殺云云，即無可
      取。
  ４、上訴人又抗辯：陳勝魁死亡前，因罹患肝硬化併肝癌及食道靜脈屈張併出血，
      依其病況並無痊癒可能，其曾向親友透露輕生之念頭云云，並提出剪報為證（
      見原審卷四九至五○頁）。然查，上訴人提出之剪報為私文書，今被上訴人既
      否認陳勝魁有如剪報所載曾向親友透露輕生之念頭，則依民事訴訟法第三百五
      十七條之規定，於他造爭執其實質內容之真正時，應由提出之人舉證其真正。
      惟上訴人迄今仍無法舉證該剪報內載事項為真正乙節，且如前所述，陳勝魁雖
      罹患癌症，然其均有按醫囑接受治療及門診，此有卷附阮綜合醫院九十二年六
      月二十四日阮醫教字第九二一八三號函檢附病歷資料等件可稽（見原審卷六一
      至七五頁），況陳勝魁正值壯年（四十一年七月十九日生，事發時為五十歲，
      見外放相驗卷六頁）且事業有成之際，若陳勝魁早有輕生之意念，則其怎會於
      發現罹患癌症時，仍接受手術治療（見原審卷七三頁反面）及門診治療之可能
      ？是上訴人抗辯：陳勝魁死亡前前，因罹患肝硬化併肝癌及食道靜脈屈張併出
      血，依其病況並無痊癒可能，其曾向親友透露輕生之念頭云云，亦無足取。
  ５、上訴人另抗辯：陳勝魁身患重病需人照顧，本應多加休息不應該熬夜，竟於夜
      間單獨外出散步，且陳勝魁家屬於其失蹤約五小時後始報警處理，顯不知其何
      時出門，是陳勝魁顯有自殺意圖云云。惟查，證人（即陳勝魁居住大廈之總幹
      事）吳吉慶於原審證述：「（問：是否認識陳勝魁？陳生前是否有到澄清湖散
      步的習慣？從何時開始有這習慣？）因為我是陳（指陳勝魁）居住大廈的總幹
      事，所以認識這個人。有，大概是晚上十一點到一點之間，大概會散步一個鐘
      頭。我們進出只有一個門，我是總幹事，管理員看到會告訴我。大概從前年，
      即他往生的前一年，九十年的聖誕節以後開始。」、「（問：九十一年一月二
      十一日晚上是否知道他有出去？）我知道他有出去，住戶的出入車輛我們有登
      記時間。」、「（問：陳散步是否一個人或是有人陪？）我知道有時候是一個
      人，有時候是一樓蘇小姐陪他，但意外當天我確定是他一個人出去。」等情（
      見原審卷八四至八五頁），可見陳勝魁確實於罹患癌症後，每日晚間均有單獨
      或與友人一併外出散步之習慣，故自難僅因其罹患癌症單獨散步，即可推認其
      有自殺之意圖。上訴人雖又以該證人吳吉慶既於九十一年一月二十一日未見到
      陳勝魁，如何確定其為一個人出去，故該證人吳吉慶之證言不可採云云，但查
      ，證人吳吉慶本即證稱：「（問：九十一年一月二十一日晚上是否知道他有出
      去？）我知道他有出去，住戶的出入車輛我們有登記時間。」，可知因證人吳
      吉慶為該大廈管理委員會之總幹事，因住戶出入車輛有登記時間，雖其本人未
      親見陳勝魁外出，惟查出入車輛登記即知悉陳勝魁外出之期間，且本院依上訴
      人聲請函詢該大廈管理委員會，據該管理委員會函覆稱：「．．．二、本管理
      委員會要求，對訪客及施工人員之進出進行登記，以為必要之安全管制。三、
      詢家人是否外出及外出時間等。四、進出車輛之登記資料係保管壹年，過期即
      銷毀。五、另據當日值勤之黃、周姓管理員稱：事發當夜零時多，陳先生（指
      陳勝魁）確有駕車號：ZJ-5258外出未歸，至凌晨四時許，家屬方前來探詢：
      陳君是否外出‧‧‧。」等情，有卷附中南海大廈管理委員會九十三年三月二
      十二日（九十三）中南海字第○○一號函足參（見本院卷八六頁），核與證人
      吳吉慶所證稱情節一致，則該證人吳吉慶之證言，應為可採。是上訴人以該證
      人吳吉慶既於九十一年一月二十一日未見到陳勝魁，如何確定其為一個人出去
      ，故該證人吳吉慶之證言不可採云云，要無可取。準此，證人吳吉慶既已證述
      陳勝魁自九十年十二月下旬起，於夜間有一人或由他人相陪散步之習慣，以及
      陳勝魁失蹤當天確有如同往常深夜外出散步之事，則陳勝魁之家人自然知道陳
      勝魁於深夜有散步之習慣，故上訴人抗辯：陳勝魁身患重病需人照顧，本應多
      加休息不應該熬夜，竟於夜間單獨外出散步，且陳勝魁家屬於其失蹤約五小時
      後始報警處理，顯不知其何時出門，是陳勝魁顯有自殺意圖云云，亦無可取。
  ６、上訴人又抗辯：陳勝魁所駕汽車被發現時並未上鎖，鑰匙還插在汽車上，此行
      為與駕駛者離車時會將車門上鎖、鑰匙隨身攜帶之常情不符，是其有輕生之意
      圖云云。然查，陳勝魁散步時未將汽車鑰匙拔下並將車門上鎖，其原因不一（
      例如：其或是因僅在湖旁散步且值深夜之際，一時疏忽未將鑰匙取下，亦非無
      可能），實非他人所能擅自推斷，自難因陳勝魁未將汽車鑰匙取下並將車門上
      鎖乙情，即可推斷陳勝魁即為自殺，此外，上訴人亦無法提出陳勝魁有何自殺
      之證據，是上訴人以陳勝魁所駕汽車被發現時並未上鎖，鑰匙還插在汽車上，
      此行為與駕駛者離車時會將車門上鎖、鑰匙隨身攜帶之常情不符為由，推定其
      有輕生之意圖云云，要無可取。
  ７、綜上所述，陳勝魁既經檢察官相驗認定其為意外死亡，而上訴人亦無法舉證陳
      勝魁為故意自殺乙節，則系爭保險契約所承保之保險事故業已發生，上訴人依
      約即有給付保險金之義務至明。
六、從而，被上訴人本於系爭保險契約之法律關係，請求上訴人給付保險金一千萬元
    及加計自起訴狀繕本送達翌日（即九十二年五月二十四日）起之法定遲延利息，
    為有理由，應予准許。是則原審判命上訴人如數給付，並依兩造聲請各為相當擔
    保金額為准、免假執行之諭知，於法皆無不合，上訴意旨仍執前詞指摘原判決不
    當，求予廢棄改判，為無理由，應予駁回。
七、至上訴人聲請本院再行傳訊證人吳吉慶，及命當日大廈值班之管理員到院證明陳
    勝魁是否夜間有外出散步習慣乙節，如前所述，此部分事實既已明確，本院認無
    再行傳訊上開證人之必要。又上訴人另聲請本院傳訊證人（即與檢察官共同相驗
    陳勝魁之檢驗員）鄭兆豐，惟其業已將相驗經過及相驗依據製作報告書遞送本院
    ，是本院認此部分亦無再行傳訊之必要。又兩造其餘之攻擊或防禦方法，經本院
    審酌後，認均與本件之結論無涉，茲不再一一論述，併予敘明。
八、據上論結，本件上訴為無理由，依民事訴訟法第四百四十九條第一項、第七十八
    條，判決如主文。
中　　　華　　　民　　　國　　九十三　　年　　十一　　　月　　　二　　　日
                                民事第十七庭
                                    審判長法  官    黃  騰  耀
                                          法  官    黃  莉  雲
                                          法  官    楊  絮  雲
正本係照原本作成。
如不服本判決，應於收受送達後二十日內向本院提出上訴書狀，其未表明上訴理由者
，應於提出上訴後二十日內向本院補提理由書狀（均須按他造當事人之人數附繕本）
上訴時應提出委任律師或具有律師資格之人之委任狀；委任有律師資格者，另應附具
律師資格證書及釋明委任人與受任人有民事訴訟法第四百六十六條之一第一項但書或
第二項（詳附註）所定關係之釋明文書影本。
中　　　華　　　民　　　國　　九十三　　年　　十一　　　月　　　三　　　日
　　　　　　　　　　　　　　　　　　　　　書記官    王  秀  雲
附註：
民事訴訟法第四百六十六條之一（第一項、第二項）：
對於第二審判決上訴，上訴人應委任律師為訴訟代理人。但上訴人或其他法定代理人
具有律師資格者，不在此限。
上訴人之配偶、三親等內之血親、二親等內之姻親，或上訴人為法人、中央或地方機
關時，其所屬專任人員具有律師資格並經法院認為適當者，亦得為第三審訴訟代理人
。
